【裁判字號】    90,上,348
【裁判日期】    901016
【裁判案由】    損害賠償
【裁判全文】
臺灣高等法院臺中分院民事判決      九十年度上字第三四八號
      上  訴  人    陳弘坪
      兼法定代理人  戊○○
                    甲○○
      被 上訴 人    乙○○
      法定代理人    丁○○
                    丙○○
右當事人間損害賠償事件，上訴人對於中華民國九十年四月十三日臺灣臺中地方法院
第一審判決（八十九年度訴字第三四七七號），提起上訴，本院判決如左：
      主      文
原判決關於命上訴人連帶給付金額超過新臺幣捌拾玖萬玖仟零壹拾伍元本息部分，及
該部分假執行之宣告，暨訴訟費用之裁判（已確定之部分除外），均廢棄。
右開廢棄部分，被上訴人在第一審之訴及假執行之聲請均駁回。
其餘上訴駁回。
第一、二審訴訟費用，除已確定部分外，由上訴人連帶負擔四分之三餘由被上訴人負
擔。
      事實及理由
一、被上訴人主張：上訴人陳弘坪基於傷害伊之犯意，於民國（下同）八十九年九月
    十三日下午五點許，在台中縣大肚鄉社腳村托兒所旁，於如原證一照片所示皮球
    之打氣口處插上牙籤後，丟擲伊之頭部，該牙籤正好刺中伊之眼球，致伊右眼球
    破裂，並引發外傷性白內障，恐有失明之虞，目前右眼視力僅0.05，伊依民法第
    一百八十四條第一項前段、第一百八十七條第一項及第一百九十五條第一、三項
    之規定，自得訴請上訴人等連帶給付伊醫療費用新台幣（下同）六萬九千四百八
    十元，減少勞動能力之損失一百九十五萬六千六百三十元，增加生活上需要一萬
    六千元，精神慰撫金五十萬元等情，爰求為命上訴人連帶給付伊新台幣二百五十
    四萬二千一百一十元，及自本件起訴狀繕本送達翌日起至清償日止，按年息百分
    之五計付法定遲延利息之判決（原審判准其中一百二十萬零六千零九十六元本息
    ，而駁回被上訴人其餘之訴，未據被上訴人聲明不服。另被上訴人之法定代理人
    丁○○、丙○○於原審一併起訴請求上訴人等各連帶給付其精神慰撫金二十三萬
    元，均經原審為其二人敗訴之判決，其二人均未據聲明不服）。
二、上訴人則以：上訴人陳弘坪並未將牙籤插在皮球之打氣口上，用以丟擲被上訴人
    致其眼球受傷，事發當時共有六名小孩一起玩耍，如果有人受傷，小孩子當不會
    如此鎮靜，更何況是被插上牙籤之皮球擊中眼球，又依被上訴人所述事發時間為
    八十九年九月十三日下午五時許，此與其第一次就診時間，相差十多小時，似乎
    不合常理等語，資為抗辯。
三、原判決斟酌兩造之主張及攻擊防禦之結果，認被上訴人之主張在一百二十萬零六
    千零九十六元之範圍內為有理由，逾此部分則屬無理由，而判命上訴人陳弘坪應
    給付被上訴人一百二十萬零六千零九十六元及其法定遲延利息，並判命上訴人戊
    ○○、郭秀英就上開給付應分別與上訴人陳陳弘坪連帶給付，而駁回被上訴人其
    餘部分之訴，上訴人不服，提起上訴，聲明求為判決：(一)原判決關於上訴人敗訴
    部分廢棄；(二)廢棄部分，被上訴人在第一審之訴駁回；(三)第一、二審訴訟費用由
    被上訴人負擔。被上訴人則答辯聲明求為判決駁回其上訴。（本件被上訴人之法
    定代理人丁○○、丙○○二人敗訴部分，未據其二人聲明不服，且上訴人等僅就
    其敗訴部分聲明上訴，是兩造之書狀均併列丁○○、丙○○二人為「兼」法定代
    理人，此「兼」字係屬贅列，即丁○○、丙○○二人並非本件之被上訴人，併此
    明）。
四、查被上訴人主張上訴人陳弘坪於八十九年九月十三日下午五點許，在前述托兒所
    旁，將牙籤插於皮球之打氣口處，用以丟擲被上訴人，適該牙籤正好刺中被上訴
    人眼球，致被上訴人右眼球破裂，並引發外傷性白內障，右眼水晶體後囊混濁，
    無法接受雷射治療，且右眼球植入人工水晶體，遺存顯著機能障礙，右眼裸視視
    力零點參之事實，業據被上訴人提出照片一幀、錄音帶一捲及其譯文一份、彰化
    基督教醫院診斷書三份、門診收據影本十六份為證。上訴人雖不爭執被上訴人眼
    睛受傷之事實，但辯稱：上訴人陳弘坪未將牙籤插在皮球上丟擲被上訴人云云。
    惟查：
  (一)證人即在場目擊者顏玉雁於原審到庭證稱：當時乙○○站在溜滑梯下面，伊在溜
    滑梯上面，陳弘坪用球打乙○○，乙○○在揉眼睛，哭著說眼睛痛，皮球上有插
    牙籤等語。證人即被上訴人之姊陳思蓉亦到場證述：當時伊站在乙○○旁邊，看
    到皮球上有尖尖的東西，伊不知道是何物，後來聽顏玉雁說才知是牙籤等語。證
    人即上訴人陳弘坪之弟陳弘佺於八十九年十一月二十日十二時餘，在放學途中與
    丙○○對話時亦陳稱：伊有看到陳弘坪用皮球丟乙○○眼睛，有一支牙籤等語，
    此有對話錄音帶一捲為證。嗣於九十年一月三日原審法院訊問時，經當場勘驗前
    開錄音帶內容並告以要旨，證人陳弘佺證稱：錄音帶中所言屬實等語。足認上訴
    人陳弘坪確有將牙籤插在皮球之打氣口上，並丟擲被上訴人致其眼球受傷，被上
    訴人主張之事實應屬實在。
  (二)上訴人雖辯稱：依被上訴人所述事發時間為八十九年九月十三日下午五時許，此
    與被上訴人第一次就診時間，相差十多小時，似乎不合常理，又上訴人陳弘坪之
    祖父於事發當日下午六時許，目睹被上訴人爬上大廳神明桌拿打火機，點著手上
    四支仙女棒云云。惟查，被上訴人事發當時年僅四歲半，自無法對其所受傷勢作
    正確之判斷與描述，況牙籤所造成之傷口本非明顯，是其家人於翌日始發現，尚
    難認悖於常理。又依被上訴人之年齡觀之，其能否自己以打火機點火，已有可疑
    ，況縱能以打火機點燃仙女棒，亦難認即為仙女棒傷及其眼，是上訴人此部分所
    辯，不能為其有利之認定。
  (三)上訴人雖另辯稱：依被上訴人所提出之皮球照片，據目擊者描述與當時所玩皮球
    並非同一，一般皮球很難插上牙籤云云。然查，原審法院於九十年一月三日訊問
    時，當場將如原證一照片所示皮球提示由上訴人陳弘坪確認，上訴人陳弘坪陳稱
    事發當時確係五人一起玩該皮球無誤。又前開皮球經原審法院當庭以牙籤試驗結
    果，牙籤確可插上打氣口上。此經原審法院記明筆錄在卷足憑，是上訴人前開辯
    解，顯與事實不符，亦非可採。
  (四)上訴人雖另辯稱：被上訴人於眼睛受傷後近二十小時始送醫治療，其眼睛成殘，
    顯係延誤就醫所致云云，惟查：被上訴人角膜之戳傷，係於遭牙籤戳及時即已造
    成，本件並無延誤就醫使其傷勢擴大之情事，此經財團法人彰化基督教醫院以九
    十年八月十三日彰基病歷字第九○○八○二七號函明在卷，是上訴人此部分
    所辯，殊無可取。
  (五)按「行為人對於構成犯罪之事實，明知並有意使其發生者，為故意。行為人對於
    構成犯罪之事實，預見其發生，而其發生並不違背其本意者，以故意論。」刑法
    第十三條定有明文。是所謂故意，須「明知並有意使其發生」，至間接故意，則
    須「預見其發生，而其發生並不違背其本意」，始足當之。本件被上訴人雖主張
    ：上訴人陳弘坪係基於傷害被上訴人之犯意云云。經查，上訴人陳弘坪當時係與
    被上訴人等人一起玩耍，且二人之間為堂兄弟關係，又隔鄰而居，衡情當係出於
    頑皮之舉而不知其嚴重性，實難認上訴人陳弘坪具有傷害被上訴人眼睛之故意。
    惟將牙籤插在皮球打氣口上，用以丟擲，可能刺傷他人，上訴人陳弘坪雖非故意
    ，但按其情節應注意，並能注意，而不注意，致被上訴人之眼睛受傷，上訴人陳
    弘坪顯有過失，且上訴人陳弘坪之過失行為與被上訴人之眼睛受傷之間，具有相
    當因果關係。
五、按因故意或過失，不法侵害他人之權利者，負損害賠償責任；不法侵害他人之身
    體或健康者，對於被害人因此喪失或減少勞動能力，或增加生活上之需要時，應
    負損害賠償責任；又不法侵害他人之身體、健康、名譽、自由、信用、隱私、貞
    操，或不法侵害其他人格法益而情節重大者，被害人雖非財產上之損害，亦得請
    求賠償相當之金額，民法第一百八十四條第一項前段、第一百九十三條第一項及
    第一百九十五條第一項前段分別定有明文。上訴人陳弘坪不法侵害被上訴人之身
    體、健康，既經認定，是被上訴人主張上訴人陳弘坪應負侵權行為責任，洵屬有
    據。又無行為能力人或限制行為能力人，不法侵害他人之權利者，以行為時有識
    別能力為限，與其法定代理人連帶負損害賠償責任，民法第一百八十七條第一項
    前段亦有明文。查上訴人陳弘坪為七十八年二月七日生，行為時尚未滿二十歲，
    為限制行為能力人，而上訴人戊○○、甲○○分別為其父、母，係法定代理人等
    情，為兩造所不爭執，又上訴人陳弘坪見被上訴人受傷後，隨即先行離開現場，
    足證其於行為時係有識別能力。從而，被上訴人請求上訴人戊○○、甲○○分別
    與被告陳弘坪連帶負損害賠償責任，洵屬有據。茲就被上訴人請求之金額審核如
    左：
  (一)醫藥費部分：
    被上訴人主張其因本件眼睛遭戳傷，已支出醫藥費六萬九千四百八十元，固據提
    出門診收據十六份為證，惟其中五萬七千六百九十九元，係由中央健康保險局所
    支付，此部分原告並無實際損害，應予扣除；其餘醫療費一萬一千七百八十一元
    ，依被上訴人所受傷害及各收據載明醫療費別，自屬治療上之必要費用，應予准
    許。
  (二)減少勞動能力之損失部分：
    被上訴人因上訴人陳弘坪不法之侵害致右眼球破裂，並導致外傷性白內障，目前
    接受人工水晶體植入，右眼眼球遺存顯著調節機能障害，目前右眼裸視視力0.3
    ，矯正後視力0.5，此有診斷書一份在卷可稽（見原審卷第一四○頁）。又被上
    訴人受傷造成水晶體破裂，已行白內障取出及人工水晶體植入之手術，而人工水
    晶體無法自行調節，故其一生看遠看近非仰賴眼鏡，無法為之，此經財團法人彰
    化基督教醫院以九十年八月十三日彰基病歷字第九○○八○二七號函函復本院
    明在卷（見本院卷第四四頁）。是被上訴人之傷勢，依勞工保險條例第五十三
    條之附表所示，已成第十三級殘廢，喪失勞動力之程度達百分之二三．○七，其
    依此請求減少勞動能力之損失，即屬依法有據。查依勞委會八十六年十月十六日
    所公布之基本工資每月為一萬五千八百四十元，故被上訴人每年之減少勞動能力
    之損失為四二．八五五元（計算式為：15840元×12×0.2307＝42.855元）。 被
    上訴人係八十五年三月三日出生，於八十九年九月十三日遭侵害受傷時僅五歲，
    故僅能請求其成年時即二十歲起算至六十歲退休止之減少勞動能力之損失，其固
    得請求上訴人等為一次之賠償，但應按霍夫曼式扣除中間利息及二十歲前之金額
    ，即自五歲起至六十歲退休止得請求之金額為一、一六○、一八四元（其計算式
    為：〔42.855×（1＋0.05）〕＋〔42.855×（1＋0.05×2）〕＋：：＋〔42.85
    5／（1＋0.05×56）〕＝1,160,184），但其二十歲前之十五年金額四八八、九
    五○元（其計算式為：〔42.855×（1＋0.05）〕＋〔42.855×（1＋0.05×2）
    ＋：：：＋〔42.855／（1＋0.05×19）＝488,950〕應扣除，故為六七一、二三
    四元（計算式為：1,160,184－488,950＝671,234），被上訴人請求九七八、三
    一五元，乃未扣除滿二十歲前之金額，超出之部分，不應准許，應予駁回。
  (三)增加生活上之需要部分：
    被上訴人因傷住院期間極需專人看護，期間雖係由其母即丙○○無償看護，惟被
    害人因受傷害需要隨時看護，而由親屬、配偶等看護時，雖無現實看護費之支付
    ，亦應認被害人受有相當看護費之損害得向加害人請求賠償。被上訴人依一般看
    護工每日二千元計算，請求自八十九年九月十四日起至同年月二十二日出院止，
    計八日共一萬六千元之看護費，尚屬合理，應予准許。
  (四)精神慰藉金部分：
    查被上訴人因上訴人陳弘坪之過失，致眼球受傷，肉體、精神自受有痛苦，本院
    斟酌被上訴人年僅五歲，其父丁○○目前擔任拖車司機，月薪四萬餘元，其母丙
    ○○為家庭主婦，上訴人陳弘坪現為國小六年級學生，上訴人即其父戊○○任職
    建勝鋼鐵公司，月薪三萬多元，其母甲○○任職元普塑膠公司，月薪一萬餘元，
    及兩造之身分、地位、經濟能力等一切情狀，認被上訴人請求五十萬元，尚嫌過
    高，應予核減為二十萬元，方屬公允，逾此數額之請求，為無理由。
六、綜上所述，被上訴人依侵權行為之法律關係，請求上訴人陳弘坪給付八十九萬九
    千零十五元，及自起訴狀繕本最後送達送達翌日即八十九年十一月二十三日起至
    清償日止，按年息百分之五計算之利息，且就上開給付數額，上訴人戊○○、甲
    ○○應分別與上訴人陳弘坪連帶給付部分，為有理由，應予准許；逾此部分之請
    求，為無理由，應予駁回。被上訴人之請求應予准許部分，原審為其勝訴之判決
    ，並依兩造之陳明，酌定擔保之金額，分別為假執行及免假執行之宣告，依法並
    無不合，上訴意旨仍執陳詞，指摘原判決此部分不當，求予廢棄改判，為無理由
    ，應予駁回。至減少勞動能力之損失部分，被上訴人只能請求六七一、二三四元
    ，原判決判准九七八、三一五元，六七一、二三四元，超出三○七、○八一元，
    即有未洽，上訴意旨就此部分指摘原判決不當，求予廢棄改判，為有理由，應由
    本院予以改判，如主文第一、二項之所示。
七、本件事證已臻明確，兩造其餘攻擊防禦方法及舉證，核與判決結果不生影響，毋
    庸一一論述，併此敘明。
八、據上論結，本件上訴為一部有理由，一部無理由，依民事訴訟法第四百四十九條
    第一項、第四百五十條、第七十九條但書、第八十五條第二項，判決如主文。
中      華      民      國    九十      年      十      月     十六     日
~B1民事第五庭審判長法  官  陳滿賢
~B2                法  官  鄭金龍
~B3                法  官  朱  樑
右為正本係照原本作成。
兩造均不得上訴。
~B                書記官  陳秀真
中      華      民      國    九十      年      十      月     十八     日
                                                                        Ｌ


司法院資訊處製作；財團法人民間司法改革基金會備份。
